臺灣苗栗地方法院民事簡易判決
                                    109年度苗簡字第623號
原      告  張謹顯  
            張豐麟  
共      同  
訴訟代理人  陳垚祥律師
被      告  張文貴  
訴訟代理人  陳姿君律師
上列當事人間請求遷讓房屋等事件，本院於民國111年1月26日言
詞辯論終結，判決如下：
    主      文
原告之訴及假執行之聲請均駁回。
訴訟費用由原告負擔。
    事實及理由
壹、程序部分
    按不變更訴訟標的，而補充或更正事實上或法律上之陳述者
    ，非為訴之變更或追加。民事訴訟法第256條定有明文。查
    原告原起訴聲明第1、2項請求：㈠被告應將門牌號碼苗栗縣○
    ○鎮○○里○○路00號建物遷讓交還原告；㈡被告應分別給付原告
    張謹顯新臺幣（下同）6萬2,592元、原告張豐麟18萬7,775
    元，及法定遲延利息；且被告自民國109年8月1日起至返還
    系爭建物日止，按月給付原告張謹顯1,043元、原告張豐麟3
    ,130元（見本院卷1第15頁）。嗣於110年9月14日、110年10
    月26日就上開聲明分別變更為：㈠被告應遷讓返還如苗栗縣
    通霄地政事務所110年4月29日複丈成果圖（下稱附圖）編號
    A所示2層磚造建物（面積65.31平方公尺，下稱系爭A建物）
    予原告；並拆除附圖編號B所示2層鐵皮頂建物（面積89.02
    平方公尺，下稱系爭B建物，與系爭A建物合稱系爭建物）並
    返還其下坐落之苗栗縣○○鎮○○段000地號土地（下稱系爭土
    地）與原告及全體共有人；㈡被告應給付原告張謹顯5萬5,20
    9元、原告張豐麟16萬5,627元，及自109年12月30日起至清
    償日止之法定遲延利息；被告自109年12月31日起至遷讓返
    還系爭建物日止，按月給付原告張謹顯920元、原告張豐麟2
    ,760元（見本院卷3第17、94頁）。核其上開變更，係基於
    其為系爭土地共有人所為本件請求之法律上更正，及經地政
    機關測繪系爭建物占有範圍後就面積部分所為之事實上更正
    ，依上開說明，非屬訴之變更。
貳、實體部分
一、原告主張：
　㈠原告為系爭土地之共有人。系爭土地上之系爭A建物係兩造之
    先祖父張烈仔之祖居，因原告之父張肇國於58年4月15日，
    已分別向張烈仔及張烈仔之兄弟買受權利範圍共8分之2之系
    爭土地及同段其他土地，張烈仔復於58年10月1日將系爭A建
    物之事實上處分權贈與張肇國。嗣張肇國死亡，由原告繼承
    取得系爭A建物及坐落之系爭土地應有部分各1/12、1/4。被
    告與其父即張肇國之弟張秀松雖曾與張肇國、先祖父母同住
    ，然張肇國僅係單純沉默，並非有與張秀松成立使用借貸之
    合意；縱令有使用借貸關係存在，張秀松已死亡，該使用借
    貸關係已當然消滅，被告仍屬無權占有。爰依民法第767條
    規定，請求被告遷讓返還系爭A建物予原告。
　㈡系爭土地上另有系爭B建物，為被告之母葉秀菊生前未得張肇
    國同意而自行興建，屬無權占有系爭土地，經被告自葉秀菊
    處繼承取得事實上處分權。爰依民法第767條、第821條規定
    ，請求被告拆除系爭B建物並返還坐落之系爭土地予原告及
    系爭土地共有人全體。
　㈢又被告無權占有系爭A建物，並以系爭B建物占有系爭土地，
    均獲有相當於租金之不當得利，應按原告之應有部分比例返
    還原告，爰依民法第179條規定，分別請求被告給付自起訴
    狀繕本送達翌日起回溯5年之不當得利（按原告應有部分面
    積及各期申報地價之5％計算）；另就系爭A建物部分，並請
    求自起訴狀繕本送達翌日起至返還系爭A建物日止，按月給
    付原告張謹顯920元、原告張豐麟2,760元。並聲明：第1、2
    項聲明如變更後聲明所示；3.願供擔保，請准宣告假執行。
二、被告則以：
　㈠系爭土地為張烈仔於58年間買受作為家族居住使用，嗣張烈
    仔將系爭土地及其上建物各以應有部分1/2贈與張肇國、張
    秀松，復因張秀松為大客車駕駛，易生交通事故遭他人求償
    ，遂將其受贈部分借名登記予職業為老師之張肇國名下，雙
    方於64年5月5日簽有「共有土地及房屋分管契約書」（下稱
    系爭分管契約），嗣張肇國將分得之系爭A建物部分提供張
    秀松及其家屬作為公廳使用，與張秀松成立使用借貸關係，
    張秀松死亡後，由被告繼承上開使用借貸關係占有使用系爭
    A建物，自非無權占有系爭A建物。
　㈡系爭B建物是被告依系爭分管契約占有系爭土地，亦非無權占
    有系爭土地；縱認被告就系爭B建物不得以系爭分管契約主
    張有權占有，惟因張烈仔於58年間將系爭土地登記予張肇國
    名下時，張肇國並未要求被告及其家人遷出，可見張肇國與
    張秀松間就系爭B建物占用土地部分，亦有成立使用借貸契
    約之默示合意，原告為張肇國之繼承人，自應受上開使用借
    貸契約之拘束。而被告及家人居住至今已有50年，張肇國與
    原告均未曾表示終止上開使用借貸契約，被告仍屬有權占有
    。另被告既為有權占有，即無不當得利之問題等語，資為抗
    辯。並聲明：1.原告之訴及假執行之聲請均駁回；2.如受不
    利判決，願供擔保請准宣告免為假執行。
三、不爭執事項：
  ㈠原告為系爭土地之共有人，系爭土地上有附圖編號A所示未辦
    保存登記2層磚造屋、門牌號碼苗栗縣○○鎮○○里○○路00號之
    未保存登記建物（面積65.31平方公尺），現為原告因繼承
    共有事實上處分權。
　㈡系爭A建物則係張烈仔之祖居，張烈仔於58年10月1日將系爭A
    建物之事實上處分權贈與張肇國後，由張肇國、兩造先祖父
    母及被告之父張秀松同住，嗣張烈仔死亡後，仍由兩造先祖
    母、張秀松及其家人同住系爭A建物。
　㈢系爭土地上有附圖編號B所示未辦保存登記之2層鐵皮頂屋（
    面積89.02平方公尺），由被告取得系爭B建物之事實上處分
    權。
　㈣如認本件原告拆屋還地之請求為有理由，則不當得利之計算
    ，兩造同意系爭土地回溯5年之價格均為4,560元。（見本院
    卷3第95頁）。
　㈤本院勘驗原證5至7號之張肇國印文，張肇國的「肇」，左上
    方的「戶」沒有與印文左邊的框相連，再勘驗被證2號之張
    肇國印文，其中「肇」左上方的「戶」有與印文的框相連。
    （見本院卷3第124頁）。
四、爭執事項：
　㈠被告所提覺書、系爭分管契約是否為張肇國所簽立？
　㈡兩造間就A部分是否有使用借貸關係？
　㈢兩造間就B部分是否有分管契約？或使用借貸關係？
　㈣原告請求遷讓系爭A建物及拆除系爭B建物返還坐落土地，是
    否有理由？
　㈤如認原告上開請求為有理由，則依民法第179條規定，原告得
    請求回溯5年之不當得利部分為若干？
五、本院得心證之理由：
　㈠按當事人主張有利於己之事實者，就其事實有舉證之責任。
    民事訴訟法第277條前段定有明文。次按原告以無權占有為
    原因，提起請求返還所有物之訴，被告就物屬原告所有而為
    被告占有之事實不爭執，而僅以被告非無權占有為抗辯者，
    被告應就其占有正當權源之事實證明之（最高法院106年度
    台上字第2030號判決意旨）。所謂舉證係指就待證事實提出
    足供法院對其所主張者為有利認定之證據而言，若所舉證據
    ，不能對其待證事實為相當之證明，自無從認定其主張為真
    正，而為有利之認定，合先說明。
　㈡爭點1，被告未能證明所提覺書、系爭分管契約為張肇國所簽
    立：
　1.按私文書應由舉證人證其真正。但他造於其真正無爭執者，
    不在此限。民事訴訟法第357條定有明文。本件被告抗辯張
    肇國曾書立覺書及系爭分管契約交由張秀松收執乙節，業經
    原告否認上開文書之形式真正，依前開規定，應由被告就上
    開文書之真正負舉證責任。
　2.經查，原告所提張肇國向張烈仔及張烈仔之兄弟買受系爭土
    地時，所簽立之買賣契約書（下稱系爭買賣契約），被告並
    不爭執其形式真正（見本院卷3第15頁），並抗辯其上筆跡
    與被告所提之覺書、系爭分管契約之筆跡相符，堪認為張肇
    國所書立等語；然依不爭執事項㈤所示可知，該覺書上「張
    肇國」之印文，與原告所提文書之「張肇國」印文並不相同
    ；再依本院卷1第145頁系爭分管契約所示，系爭分管契約之
    「張肇國印」之印文更明顯與上開覺書、原告所提文書之「
    張肇國」印文均相異；又原告業已否認系爭買賣契約上之文
    字及「張肇國」簽名為本人親自書寫，並陳稱系爭買賣契約
    之文字應均由代書書寫，僅由當事人用印，故縱然系爭分管
    契約與系爭買賣契約為同一人書寫，惟二者印文不同，仍不
    能證明是張肇國書立等語。本院審酌系爭買賣契約為58年間
    簽立，距今年代久遠，且事涉購置不動產此一重大事項，衡
    情先由土地代書預立契約條款，交由當事人確認無誤後用印
    ，應屬常態，此亦為被告所肯認（見本院卷1第154頁），況
    系爭買賣契約當事人並非只有張肇國、張烈仔，尚含張烈仔
    之兄弟共4人，且系爭土地當時尚有地上權事宜，則將買賣
    事宜交由系爭買賣契約所載之土地代書預擬文字後由當事人
    用印，應屬合理。則上開覺書及系爭分管契約之「張肇國」
    簽名，縱與原告所提文書之「張肇國」簽名相符，亦不能證
    明係張肇國所簽立或係得張肇國同意之人所書立。
　3.實則，假設被告抗辯張烈仔有各贈與張肇國、張秀松系爭土
    地及其上建物各1/2應有部分之事實為真，則張肇國何須向
    張烈仔及其兄弟簽立系爭買賣契約？又假設系爭分管契約為
    真，則以張肇國與張秀松間尚知以系爭分管契約確立各自使
    用權源，何以不另行書立文件確立上開受贈及借用張肇國名
    義登記之事實？再依不爭執事項㈡所示，系爭A建物係張烈仔
    於58年10月1日贈與張肇國事實上處分權，張秀松並共同居
    住於內，則張烈仔何以未同時贈與張秀松而需俟張肇國於62
    年簽立上開覺書贈與張秀松？且以該覺書、系爭分管契約均
    僅為張肇國與張秀松間2人之權義分配，張肇國及張秀松焉
    有不親自書立、簽名而僅蓋用印章之理？從而，被告未能證
    明上開覺書、系爭分管契約之簽名或用印為張肇國所為，自
    難認上開文書為真正。
　㈢爭點2，被告已證明兩造間就A部分建物有使用借貸關係：
　1.依不爭執事項㈡所示，張肇國與張秀松既為兄弟且同住多年
    ，縱令2人之父母相繼死亡，張肇國仍未反對張秀松繼續同
    住於系爭A建物或改向張秀松收取任何對價，以被告所提65
    年起至97年、99年、105年及107年之地價稅繳納收據（見本
    院卷1第327至342頁）觀之，可認應有繳納地價稅之事實，
    符合借用人通常將自行負擔使用借用物所生成本之常情；從
    而依一般社會通念觀之，足以間接推知張肇國有無償提供系
    爭A建物予張秀松使用之意，而與張秀松成立使用借貸契約
    ，原告主張張肇國僅係單純沉默並無默示意思表示乙節，與
    社會觀念難認相當，尚不足採。
　2.次查民法第472條各款僅規定貸與人之終止契約權，且無類
    如民法第550條當事人一方死亡而當然消滅之規定，則張秀
    松死亡後，應由被告繼承借用人張秀松之地位，在未經貸與
    人張肇國終止前，尚難逕認為無權占有；張肇國死亡後，則
    由其繼承人即原告2人繼承貸與人張肇國之地位，而與被告
    間仍有使用借貸關係存在，並非當然消滅。
　㈣爭點3，被告僅能證明兩造間就B部分建物有使用借貸關係：
　1.按分管契約固非法定要式契約，惟若當事人間未能證明確有
    訂立書面契約，則當事人僅得就客觀事實舉證，例如何人使
    用收益分管標的並負擔相關稅捐、費用、何人執有該分管標
    的之證明文件等等，以證明確有分管契約之合意存在。本件
    依爭點1所述，本件被告未能證明系爭分管契約之形式真正
    ，復未提出其他事證供本院調查，則其抗辯張肇國與張秀松
    間有分管契約存在乙節，即難採信。
　2.惟依爭點2所述有關張肇國與張秀松之兄弟關係、同住多年
    及被告所提繳納地價稅之收據，以及系爭B建物緊鄰系爭A建
    物，且為加強磚造之2層建物，面積達89.02平方公尺，內部
    有房間、獨立衛浴（見本院履勘筆錄及照片，本院卷1第204
    、205、214至217頁），佐以原告所陳系爭B建物並非張肇國
    所建等情觀之，如未得張肇國同意，焉能興建如此完善之建
    物且長期居住、使用？是堪信張肇國與張秀松間就系爭B建
    物占有系爭土地部分亦成立使用借貸關係，且為兩造所繼承
    ，則被告抗辯系爭B建物依使用借貸關係占有系爭土地，並
    非無權占有，核屬有據。
　㈤爭點4，原告請求遷讓系爭A建物及拆除系爭B建物返還坐落土
    地，是否有理由？
　1.依爭點2、3所述，兩造間仍有使用借貸關係，在尚未經合法
    終止或因其他事由失其效力前，即應由繼承人繼承（最高法
    院70年度台上字第1607號判決意旨），原告主張使用借貸關
    因張秀松死亡而終止，並未提出相關終止使用借貸關係之事
    證。又本院復曾確認本件有無其他終止事由，未見原告有所
    主張（見本院卷3第96至97頁），則上開使用借貸關係尚未
    經終止，被告抗辯其為有權占有，為有理由。
　2.至原告固主張原告母親已有向被告表示遷出之意思（見本院
    卷1第176頁），被告並已表示將盡速搬離，可見被告有表示
    並無使用借貸關係之意思等語。然觀諸原告母親與被告之對
    話係因被告原欲買受系爭建物，復因資金不足而無法完成交
    易，遂表示將盡速搬離之過程，是上開對話至多僅能證明被
    告確有買受系爭建物之意願，未能逕認被告業已自認兩造間
    並無使用借貸關係，亦難遽認原告母親有代原告終止上開使
    用借貸關係之意思表示，附此說明。
　㈥爭點5：原告請求不當得利部分，為無理由：
　  依爭點4所述，被告占有系爭建物既有法律上原因，已如前
    述，則原告依民法第179條規定請求被告給付相當於租金之
    不當得利，即與該條要件未符，應予駁回。
六、綜上所述，被告基於使用借貸關係占有系爭A建物及系爭土
    地，並非無權占有。從而，原告依民法第767條規定請求被
    告遷出系爭A建物；依民法第767條、第821條請求被告拆除
    系爭B建物返還坐落土地；暨依民法第179條規定請求相當於
    租金之不當得利，均無理由，應予駁回。又原告之訴既經駁
    回，其假執行之聲請亦失所依附，應一併駁回。
七、本件事證已臻明確，兩造其餘攻擊防禦方法及所提證據經審
    酌後，認於判決結果不生影響，爰不另逐一論駁。
八、訴訟費用負擔之依據：民事訴訟法第78條。
中　　華　　民　　國　 111　　年　　2 　　月　　23　　日
                  苗栗簡易庭  法  官  顏碩瑋
以上正本係照原本作成。　　　　　　　　　
如對本判決上訴，須於判決送達後20日內向本院提出上訴狀（須
附繕本）。如委任律師提起上訴者，應一併繳納上訴審裁判費。
                              書記官  歐明秀
中　　華　　民　　國　　111 　年　　2 　　月　　23　　日